【裁判字號】    98,上易,1858
【裁判日期】    990121
【裁判案由】    詐欺
【裁判全文】
臺灣高等法院臺中分院刑事判決        98年度上易字第1858號
上  訴  人  臺灣臺中地方法院檢察署檢察官
上  訴  人
即  被  告  乙○○
                    國民
                      樓
上列上訴人因被告犯詐欺案件，不服臺灣臺中地方法院98年度易
字第2883號中華民國98年10月9日第一審判決（起訴案號：臺灣
臺中地方法院檢察署98年度偵字第18606號），提起上訴，暨移
送併辦（移送併辦案號：臺灣板橋地方法院檢察署98年度偵字第
20239號，臺灣臺北地方法院檢察署98年度偵字第28276號），本
院判決如下：
    主  文
原判決撤銷。
乙○○犯幫助詐欺取財罪，處有期徒刑肆月，如易科罰金，以新
臺幣壹仟元折算壹日。
    事  實
一、乙○○明知持用他人行動電話門號不易使人得知正確發話來
    源，並可預見一般人收取他人行動電話門號SIM卡使用常與
    財產犯罪密切相關，且取得他人行動電話門號SIM卡之目的
    在於掩飾犯罪所得之財物或財產上利益不易遭人追查，又對
    於提供行動電話門號SIM卡雖無引發他人萌生犯罪之確信，
    但仍以縱若有人持以犯罪，亦無違反其本意之幫助犯意，而
    於民國（以下同）98年6月12日，前往位在臺北縣三重市○○路上之「威寶電信股份有限公司」門市，申辦該公司所配
    屬之0000－000000號門號，旋於同日下午22時前
    某時，在不詳地點，將上開門號SIM卡交付予真實姓名年籍
    不詳之成年男子，以此方式幫助他人犯罪。未幾，上開SIM
    卡便由該不詳成年人所組詐騙集團使用，並基於意圖為自己
    不法所有之犯意聯絡，分別為下列詐欺行為：
  (一)詐騙集團在雅虎奇摩拍賣網站上刊登販賣禮券之不實訊息，
    並留下上揭0000－000000之行動電話號碼供聯絡
    之用。適戊○○於98年6月12日下午，在奇摩露天拍賣網購
    物，發現此不實訊息，誤信為真，陷於錯誤，經由上開門號
    與賣家聯繫，敲定以新臺幣（以下同）四千元購買「大潤發
    」禮券九張，並於同日下午22時44分許，以ATM匯款方式匯
    款四千元〈計匯四千零二十五元，其中二十五元為匯款手續
    費〉至「臺灣新光商業銀行」丹鳳分行第000－0000
    000000000號宋信德〈另由臺灣板橋地方法檢察署
    檢察官偵辦〉帳戶內，旋遭不詳成年人等提領。嗣至次日即
    98 年6月13日，經奇摩拍賣網站通知戊○○上開拍賣帳號有
    不良紀錄，戊○○始知受騙，而報警處理。
  (二)詐騙集團在雅虎奇摩拍賣網站上刊登販賣門票之不實訊息，
    並留下上揭0000－000000之行動電話號碼供聯絡
    之用。適甲○○於98年6月14日上午，在奇摩露天拍賣網購
    物，發現此不實訊息，誤信為真，陷於錯誤，經由上開門號
    與賣家聯繫，敲定以新臺幣（以下同）二千四百元購買「六
    福村主題遊樂園」門票四張，並於次日即98年6月15日下午
    15時38分許，以ATM匯款方式匯款二千四百元至「華南商業
    銀行」東臺北分行第000－000000000000號
    李明軒〈另由臺灣臺北地方法檢察署檢察官偵辦〉帳戶內，
    旋遭不詳成年人等提領。嗣至次日即98年6月19日，仍未收
    得購買之門票，查覺有異，始知受騙，而報警處理。
  (三)詐騙集團先在雅虎奇摩拍賣網上刊登販賣手機之不實訊息，
    並留下上揭0000－000000之行動電話號碼供聯絡
    之用。適丁○○於98年6月14日下午16時許，在其基隆市住
    處（地址詳卷）上露天拍賣網購物，發現此不實訊息，誤信
    為真，陷於錯誤，經由上開門號與賣家聯繫，敲定以四千元
    購買手機一支，並於同年月15日下午21時許，透過網路ATM
    ，匯款四千元至彭莘諭（由原審法院另案審理）所申設之「
    中華郵政股份有限公司」八德郵局帳戶（局號：00000
    00號，帳號：0000000號）內，旋遭不詳成年人等
    提領。嗣丁○○匯款後並未收到購買之手機，於同年月16日
    撥打上揭行動電話號碼查詢，該電話已暫停使用，丁○○始
    知受騙，報警處理。
  (四)詐騙集團先在雅虎奇摩拍賣網上刊登販賣「王品集團」原燒
    餐飲禮券之不實訊息，並留下上揭0000－000000
    之行動電話號碼供聯絡之用。適庚○○於98年6月15日下午
    20時34分許，在臺中縣租屋處（地址詳卷）上雅虎奇摩拍賣
    網購物，發現此不實訊息，誤信為真，陷於錯誤，下標訂購
    上開「王品集團」原燒餐飲禮券十四張，並撥打上開門號與
    自稱「小紋」之女子聯繫付款及交貨細節，而於同日下午20
    時41分許，透過「中華郵政股份有限公司」網路ATM，匯款
    六千元至上述彭莘諭所申設之「中華郵政股份有限公司」八
    德郵局帳戶（局號：0000000號，帳號：00000
    00號）內，旋遭不詳成年人等提領。嗣庚○○匯款後並未
    收到貨品，於同年月20日撥打上揭行動電話號碼查詢，該電
    話已暫停使用，庚○○始知受騙而報警處理，經警依上開門
    號資料，循線查獲。
二、案經臺中縣警察局清水分局報請臺灣臺中地方法院檢察署檢
    察官偵查起訴暨臺灣臺北地方法院檢察署檢察官、臺灣板橋
    地方法院檢察署檢察官移送併辦。
    理  由
壹、證據能力部分：
    按被告以外之人（包括證人、鑑定人、告訴人、被害人及共
    同被告等）於審判外之陳述雖不符刑事訴訟法第159條之1至
    之4等4條之規定，而經當事人於審判程序同意作為證據，法
    院審酌該言詞陳述或書面陳述作成時之情況，認為適當者，
    亦得為證據；當事人、代理人或辯護人於法院調查證據時，
    知有刑事訴訟法第159條第1項不得為證據之情形，而未於言
    詞辯論終結前聲明異議者，視為有前項之同意，同法第159
    條之5定有明文。立法意旨在於傳聞證據未經當事人之反對
    詰問予以核實，原則上先予排除。惟若當事人已放棄反對詰
    問權，於審判程序中表明同意該等傳聞證據可作為證據；或
    於言詞辯論終結前未聲明異議，基於尊重當事人對傳聞證據
    之處分權，及證據資料愈豐富，愈有助於真實發見之理念，
    且強化言詞辯論主義，使訴訟程序得以順暢進行，上開傳聞
    證據亦均具有證據能力。查檢察官對於本案卷內相關證人之
    證述、文書卷證資料之證據能力，並未就有合於刑事訴訟法
    第159條第1項不得為證據之情形於本院言詞辯論終結前聲明
    異議，且上述證人之證述、文書卷證資料亦經本院於審理期
    日逐一提示、朗讀，並告以要旨，本院復審酌相關證人證述
    筆錄製成、文書卷證資料取得，並無證據顯示有何違背程序
    規定情事，依據上述之說明，均應具有證據能力。
貳、實體理由：
一、上訴人即被告（以下稱）被告乙○○經本院合法傳喚未到庭
    。而被告於原審法院審理中坦承伊有於98年6月12日，至臺
    北縣三重市○○路上之「威寶電信股份有限公司」門市部，
    申辦該公司所配屬之0000－000000號行動電話門
    號SIM，惟矢口否認犯有幫助詐欺取財罪，辯稱：上開SIM卡
    門號係於申辦當日坐計程車回家，不慎遺失在計程車上云云
    。
二、經查：
  (一)上開門號0000－000000號行動電話SIM卡，係被
    告所申辦，除據被告供承在卷，並有通聯調閱查詢單個人資
    料一份附卷〈98年度偵字第20239號偵查卷第27頁〉可稽，
    是此部分核與事實客觀事證相符，堪為採信。又如犯罪事實
    欄一之(一)、(二)、(三)、(四)所示被害人即證人戊○○、甲○○、
    丁○○、庚○○四人，因受如犯罪事實欄一之(一)、(二)、(三)、
    (四)所示之詐騙集團各以如犯罪事實欄一之(一)、(二)、(三)、(四)所
    示之詐騙方式詐騙，其中詐騙集團皆使用被告所申辦上述0
    000－000000號行動電話作為詐騙上述被害人四人
    使用，而致戊○○、甲○○、丁○○、庚○○四人不疑有他
    ，陷於錯誤，各於如犯罪事實欄一之(一)、(二)、(三)、(四)所載之
    時點，分別匯款四千元、二千四百元、四千元、六千元至上
    述「臺灣新光商業銀行」丹鳳分行第000－000000
    0000000號宋信德帳戶、「華南商業銀行」東臺北分
    行第000－000000000000號李明軒及彭莘諭
    所申設之「中華郵政股份有限公司」局號：0000000
    號，帳號：0000000號八德郵局內，旋遭不詳成年人
    等提領等情，已據戊○○、甲○○、丁○○、庚○○四人分
    別於警詢中指證綦詳，且有戊○○之匯款單、雅虎拍賣通知
    信、交易提醒通知、結帳通知、「臺灣新光商業銀行」丹鳳
    分行98年7月6日（98）新光銀丹鳳字第153號函檢附該銀行
    第000－0000000000000號宋信德開戶申請
    書、客戶資料查詢－基本資料、存款帳戶存提交易明細查詢
    明細表〈98年度偵字第20239號偵查卷第20至26、30至31頁
    〉、「華南商業銀行」東臺北分行98年7月7日華東臺存字第
    098216號函檢附之李明軒開戶總約定書條款確認聯、存款往
    來項目申請書、甲○○匯款單〈98年度偵字第28276號偵查
    卷第10至16頁〉、「中華郵政股份有限公司」98年6月26日
    桃營字第０九八０一００七一七號函覆彭莘諭上開帳戶開戶
    基本資料及交易明細表、臺中縣警察局清水分局明秀派出所
    E化編號P098063BKV1MATC號、P098062F219JKJ號受理各類案
    件紀錄表、受理詐騙帳戶通報警示簡便格式表、反詐騙諮詢
    專線紀錄表、奇摩拍賣資料、受理刑事案件報案三聯單各一
    份，及網路帳號hxh69kurapica、hai_hai0000000申設註冊
    詳細基本資料、丁○○存摺及內頁影本、網號帳號hxh69kur
    apica雅虎奇摩拍賣網頁、庚○○網路ATM交易明細查詢、庚○○與帳號：hxh69kurapica網路對話資料、庚○○存摺封
    面及內頁影本〈本院編號號警卷第21至24、31至34、44
    至50、55 55、61頁〉各一份在卷可憑，足見被告所申辦上
    開行動電話門號SIM卡確為不詳成年人等用來犯詐欺取財罪
    之聯絡電話。
  (二)次查，被告先於警詢中辯稱：該門號於98年6月12日申請使
    用當日即在臺北縣三重市搭乘計程車遺失云云〈本院編號
    警卷第8頁〉；次於偵查中辯稱：伊車禍手斷掉，去三重換
    藥，所以順便去申請，申請完後連同裝SIM卡的小塑膠袋放
    在計程車上，應該是掉在計程車上，當天就遺失云云（98年
    度偵字第18606號偵查卷第5頁）；再於原審法院審理中辯稱
    ：伊因車禍受傷送至三重「宏仁醫院」治療，之後就沒有再
    回診，日後都去三重的一家國術館治療，前後只去過一、二
    次，這一、二次換藥是去「宏仁醫院」開立診斷證明書之前
    云云（原審卷第33頁背面至34頁背面）。依被告自稱至三重
    換藥時遺失上開SIM卡，且只去換藥一、二次，時間均在「
    宏仁醫院」開立診斷證明書之前，惟被告向原審法院提出之
    「宏仁醫院」診斷證明書（原審卷第16頁），其上記載之開
    立日期為98年5月8日，則被告至三重換藥時間既在98年5月8
    日之前，惟上開SIM卡申請日期為98年6月12日，是被告抗辯
    稱伊至臺北縣三重市換藥時順便申辦上開門號云云，自與本
    案卷內事證不符，即非可採。
  (三)再查，被告於原審法院審理時辯稱：因為家裏沒有電話，當
    時我父親喝硫酸自殺，住院開刀回來，由我及母親照顧，我
    怕母親年紀七十歲了，為了有事要聯絡，所以才申請該支電
    話給父母使用云云（原審卷第30頁背面）；又辯稱：我覺得
    我父母很需要手機使用，因為我父親當時非常想不開云云（
    原審卷第33頁）。則被告既因父母有使用行動電話之急需，
    且攸關人命，而申辦上開門號，若確係遺失上開門號SIM卡
    ，自應立刻申請補發或重新申辦新門號，惟被告並未重新補
    發或重新申辦新門號，此皆有違常情。被告又辯稱：我想等
    下次去醫腳時再去申辦，且當時沒有錢可以出去云云（原審
    卷第33頁），然被告既因伊父親有自殺危險、母親年邁，而
    認有申辦門號之急需，為確保父母之安全，又豈有等待下次
    醫診腳傷時重新辦理之理，況臺北縣市之公眾運輸發達，由
    臺北縣蘆洲市到臺北縣三重市並無非乘坐計程車即不能到達
    之可能，此種辯解，自與一般客觀常情有悖，而無可採信。
    本院另參以，一般人申辦行動電話門號並無特別條件限制，
    且經辦行動電話門號申辦之門市家數繁多，被告如有急需行
    動電話門號之必要，在住居所附近經辦行動電話門號門市亦
    可申辦，亦無由臺北縣蘆洲市再至臺北縣三重市申辦之必要
    。凡此種種，足徵被告申辦上開門號之目的並非為給伊父母
    使用，且非遺失，而係被告交付予如犯罪事實欄之不詳成年
    人使用至明。
  (四)被告另辯稱：上開SIM卡及申辦之個人資料一同遺失，沒有
    報案，因為以伊的觀念易付卡不會被盜打，且當時伊發生車
    禍行動也不方便云云（原審卷第31頁背面、第32頁），又辯
    稱：易付卡沒有儲值不會被盜打，申辦時完全沒有儲值云云
    （原審卷第32頁）。惟被告既稱同時遺失時有申辦之個人資
    料，則此攸關個人身分資料之重要資訊遺失，竟未見被告報
    警處理，已屬可疑；又近年來詐欺取財之犯罪類型層出不窮
    ，該等犯罪，多數均係利用他人行動電話門號SIM卡作為實
    行詐欺犯行之工具，並經媒體廣為披載，則一般人在發現門
    號SIM卡遺失時，理當會報警處理或向電話公司辦理停話，
    藉以保護自身權益，被告卻未向警方報案，亦未向電話公司
    辦理停話，此舉更有違常情。再依被告所述，係在98年6月
    12 日申辦上開SIM卡後遺失，然於同日下午即遭詐欺集團成
    員使用〈如犯罪事實欄一之(一)所示部分〉，時機上巧合，已
    非遺失SIM卡可以解釋說明；且該詐欺集團係將上開門號刊
    載在網頁上引誘買家與之聯繫，如未與被告達成使用之合意
    ，一旦被告向發卡公司申請停話，詐欺集團即無法遂行詐騙
    行為，是該詐欺集團依理應無使用遭竊盜或遺失SIM卡作為
    實施詐欺犯罪工具，益徵被告應係將上開SIM卡交予詐欺集
    團，且有達成供詐欺集團使用之合意無訛，是被告辯稱遺失
    云云，自無可採信。
  (五)按刑法上之故意，可分為直接故意與不確定故意（間接故意
    ），所謂「不確定故意」，係指行為人對於構成犯罪之事實
    ，預見其發生而其發生並不違背其本意者，刑法第13條第2
    項定有明文。衡諸現今社會常情，申辦行動電話門號並無限
    制一定之資格，是則一般人如非基於犯罪之不法目的，僅欲
    短期使用行動電話門號，自無捨棄自己或可信賴親友名義而
    迂迴使用非熟識他人名義行動電話門號之理，被告對此自難
    諉為不知。又行動電話門號係供聯絡之重要工具，一旦有人
    使用他人行動電話門號供作不明使用，依一般認知，必是隱
    身幕後之使用人欲利用人頭行動電話門號掩飾其犯罪所得財
    物或財產上利益免於遭人追查，自極易於令人有與不法犯罪
    目的相關之合理懷疑，是被告對於他人利用上開SIM卡門號
    作為犯詐欺取財罪之聯絡電話等情，能預見其發生且其發生
    不違背其本意，其有幫助該不詳成年人等利用上開行動電話
    門號犯詐欺罪之不確定故意，允無疑義。
  (六)綜上，被告上開所辯純係事後卸責避就之詞，不足以採信。
    本案事證明確，被告犯上開幫助詐欺取財罪，洵堪認定，應
    依法論科。
三、被告基於幫助詐欺之不確定故意，提供上開SIM卡予不詳成
    年人所組之詐欺集團，作為實施詐欺犯罪使用之聯絡電話，
    以幫助該詐騙集團詐騙被害人，是核被告所為，係犯刑法第
    30條第1項、第339條第1項詐欺取財罪之幫助犯。上揭詐騙
    集團成員等就詐欺取財犯罪彼此間，有犯意聯絡及行為分擔
    ，為共同正犯，惟幫助犯係從犯，從屬正犯而成立，刑法上
    既無「共同幫助」之情，當亦無「幫助共同」之可言（司法
    院廳刑一字第1104號函亦同此見解），是本案被告幫助他
    人犯共同詐欺取財罪，為從犯，爰依刑法第30條第2項減輕
    其刑。被告以一幫助行為，同時侵害多數被害人之財產法益
    ，為裁判上一罪關係。爰審酌被告於犯後猶矯飾犯罪，態度
    非佳，又雖有幫助他人犯罪，然並無證據足以證明能獲取龐
    大不法所得，暨提供金融帳戶予詐欺集團作為詐騙帳戶使用
    ，使警察、偵查機關對於此類犯罪之調查取證作為更為不易
    ，詐騙詐團因而難以查緝，更為猖獗，詐騙歪風難以嚇阻，
    嚴重影響社會治安，實無予以輕判之由，及尚未與被害人達
    成和解，賠償被害人損失等一切情狀，量處有期徒刑四月，
    並諭知易科罰金之折算標準以資懲儆。
四、不另為無罪之諭知部分：
  (一)公訴意旨略以：被告於上揭時、地，將上開0000－00
    0000號行動電話SIM卡交予不詳成年人等使用後，以幫
    助該犯罪集團成員遂行下列詐欺犯行：(1)於98年6月間，在
    奇摩拍賣網站刊登虛偽網路拍賣手機之廣告，誘使己○○下
    標購買，並與對方聯絡，該詐欺集團成員即要求匯款入上開
    帳戶，施用詐術致己○○陷於錯誤，於同年6月15日下午22
    時35分許，以自動櫃員機轉帳匯款方式，轉帳四千元入上開
    彭莘諭郵局帳戶；(2)於同年6月間，在奇摩拍賣網站刊登虛
    偽網路拍賣相機及鏡頭之廣告，誘使丙○○撥打電話與對方
    聯絡，該詐欺集團成員即要求匯款入上開帳戶，施用詐術致
    丙○○陷於錯誤，於同年6月15日下午23時55分許，以自動
    櫃員機匯款方式，轉帳一萬零一百元入上開彭莘諭郵局帳戶
    ；(3)於同年6月間，在奇摩拍賣網站刊登虛偽網路拍賣數位
    相機之廣告，誘使辛○○與對方聯絡，該詐欺集團成員即要
    求匯款入上開帳戶，施用詐術致辛○○陷於錯誤，於同年6
    月15日下午18時20分許，以自動櫃員機轉帳匯款方式，轉帳
    七千六百元入上開彭莘諭郵局帳戶，因認被告此部分亦涉有
    刑法第30條第1項、第339條第一項幫助詐欺罪嫌云云。
  (二)按犯罪事實應依證據認定之，無證據不得認定犯罪事實；又
    不能證明被告犯罪者，應諭知無罪之判決，刑事訴訟法第15
    4條第2項、第301條第1項分別定有明文。次按所謂認定犯罪
    事實之證據，係指足以認定被告確有犯罪行為之積極證據而
    言，該項證據自須適合於被告犯罪事實之認定，始得採為斷
    罪之資料；又事實審法院對於證據之取捨，依法雖有自由判
    斷之權，然積極證據不足證明犯罪事實時，被告之抗辯或反
    證縱屬虛偽，仍不能以此資為積極證據應予採信之理由；而
    認定犯罪事實所憑之證據，無論係直接證據或間接證據，其
    為訴訟上之證明，須於通常一般之人均不致有所懷疑，而得
    確信其為真實之程度者，始得據為有罪之認定，倘其證明尚
    未達到此一程度，而有合理之懷疑存在，復無其他調查途徑
    可尋，法院即應為無罪之判決，最高法院分別著有29年上字
    第3105號、30年上字第482號、76年臺上字第4986號判例可
    參。再按刑事訴訟法第161條已於91年2月8日修正公布，其
    第1項規定：「檢察官就被告犯罪事實，應負舉證責任，並
    指出證明之方法。」，因此，檢察官對於起訴之犯罪事實，
    應負提出證據及說服之實質舉證責任。倘其所提出之證據，
    不足為被告有罪之積極證明，或其指出證明之方法，無從說
    服法院以形成被告有罪之心證，基於無罪推定之原則，自應
    為被告無罪判決之諭知，亦有最高法院92年臺上字第128號
    判例可循。
  (三)經查：己○○、丙○○、辛○○於警詢時分別指稱：網路上
    賣家留下之電話各為0000－000000、0000－
    000000、0000－000000等語（本院編號
    號警卷第13、16、19頁），核與本案被告交付上揭SIM卡之
    門號不符，且卷內亦乏詐騙己○○、丙○○、辛○○之人使
    用被告上揭0000－000000行動電話門號之相關證
    據，實難認被告有幫助他人詐騙己○○、丙○○、辛○○之
    行為，是此部分尚難以幫助詐欺罪相繩。此外，復查無其他
    積極證據足資認定被告有何檢察官於起訴書所指此部分幫助
    詐欺取財犯罪，是此部分犯罪自屬不能證明，惟檢察官於起
    訴書認此部分與上開論罪科刑犯行間乃屬裁判上一罪關係，
    自不另為無罪之諭知，附此敘明。
五、原審判決，以被告犯幫助詐欺取財罪，事證明確，依據刑事
    訴訟法第299條第1項前段，刑法第30條第1項、第2項、第33
    9條第1項、第55條前段，第41條第1項前段，刑法施行法第1
    條之1第1項、第2項前段等規定予以論科，並審酌上情，就
    被告犯幫助詐欺取財罪量處有期徒刑三月，並諭知易科罰金
    之折算標準等語，雖非無見。惟查：原審判決就為起訴效力
    所及之如犯罪事實欄一之(一)、(二)所載被告犯幫助犯詐欺取財
    罪部分未及審酌，容有未洽。被告以否認犯罪為由提起上訴
    ，雖無可採，為無理由，檢察官以原審判決尚有如犯罪事實
    欄一之(一)、(二)所示部分漏未審理為由提起上訴，乃屬有據，
    為有理由，應由本院將原審判決予以撤銷，另為適當之判決
    。
六、被告經本院合法傳喚，無正當之理由不到庭，爰不待被告到
    庭陳述，逕行判決。
據上論結，應依刑事訴訟法第369條第1項前段、第364條、第299
條第1項前段、第371條，刑法30條第1項、第2項、第339條第1項
、第55條前段、第41條第1項前段，刑法施行法第1條之1，判決
如主文。
本案經檢察官壬○○到庭執行職務。
中    華    民    國    99    年    1     月    21    日
            刑事第三庭    審判長法  官  王  增  瑜
                                法  官  吳  進  發
                                法  官  梁  堯  銘
以上正本證明與原本無異。
不得上訴。
                                書記官  陳  玫  伶
中    華    民    國    99    年    1     月    21    日


司法院資訊處製作；財團法人民間司法改革基金會備份。
